---
title: "Getting started · Bắt đầu (cho nhà lâm sàng & dịch tễ học)"
output: rmarkdown::html_vignette
vignette: >
  %\VignetteIndexEntry{Getting started (clinicians & epidemiologists)}
  %\VignetteEngine{knitr::rmarkdown}
  %\VignetteEncoding{UTF-8}
---

```{r, include = FALSE}
knitr::opts_chunk$set(collapse = TRUE, comment = "#>")
```

> **Song ngữ / Bilingual.** Mỗi phần có tiếng Việt trước, English sau.
> This guide is for readers with **no programming background** — clinicians and
> epidemiologists who want to install and run `mrwin` on their own computer.

---

## Gói này dùng để làm gì? · What is this for?

**🇻🇳** `mrwin` trả lời một câu hỏi: *một phơi nhiễm (ví dụ huyết áp, mỡ máu) —
được dự đoán bằng yếu tố di truyền — đẩy bệnh nhân về phía kết cục tốt hơn hay
xấu hơn, khi các kết cục được xếp hạng theo mức độ nặng (tử vong > nhập viện >
biến cố nhẹ)?* Nó dùng di truyền làm "thí nghiệm tự nhiên" (Mendelian
randomization) để tránh nhiễu, và dùng *thống kê thắng/thua* (win statistics) để
tôn trọng thứ tự ưu tiên lâm sàng của các kết cục.

**🇬🇧** `mrwin` answers one question: *does a genetically predicted exposure push
patients toward better or worse outcomes, when those outcomes are ranked by
clinical severity (death > hospitalization > minor event)?* It uses genetics as
a natural experiment (Mendelian randomization) to avoid confounding, and *win
statistics* to respect the clinical priority order of the outcomes.

---

## Bước 0 — Cài R và RStudio · Step 0 — Install R and RStudio

**🇻🇳** `mrwin` chạy trong **R**. Bạn nên cài thêm **RStudio**, một giao diện dễ
dùng cho R.

1. Cài R: vào <https://cran.r-project.org>, chọn hệ điều hành (Windows / macOS /
   Linux), tải và cài như một phần mềm bình thường.
2. Cài RStudio Desktop (miễn phí):
   <https://posit.co/download/rstudio-desktop/>.
3. Mở RStudio. Ô lớn bên trái là **Console** — bạn gõ lệnh vào đó.

**🇬🇧** `mrwin` runs inside **R**. Also install **RStudio**, a friendly interface.

1. Install R from <https://cran.r-project.org> (pick your OS, install normally).
2. Install the free RStudio Desktop:
   <https://posit.co/download/rstudio-desktop/>.
3. Open RStudio. The large pane on the left is the **Console** — type commands there.

---

## Bước 1 — Công cụ biên dịch · Step 1 — Build tools

**🇻🇳** `mrwin` có phần mã C++ cần được biên dịch, nên cần một công cụ kèm theo
**một lần duy nhất**:

- **Windows:** cài **Rtools** đúng phiên bản R của bạn:
  <https://cran.r-project.org/bin/windows/Rtools/>.
- **macOS:** mở ứng dụng *Terminal* và chạy `xcode-select --install`.
- **Linux (Ubuntu/Debian):** chạy `sudo apt-get install build-essential`.

**🇬🇧** `mrwin` has a compiled C++ component, so you need build tools **once**:

- **Windows:** install **Rtools** matching your R version (link above).
- **macOS:** run `xcode-select --install` in the *Terminal* app.
- **Linux (Ubuntu/Debian):** `sudo apt-get install build-essential`.

---

## Bước 2 — Cài gói mrwin · Step 2 — Install mrwin

**🇻🇳 / 🇬🇧** Trong Console của RStudio, gõ / In the RStudio Console, type:

```{r install, eval = FALSE}
# Chỉ lần đầu / first time only:
install.packages("remotes")

# Cài mrwin từ GitHub / install mrwin from GitHub:
remotes::install_github("nguyenminh2301/mrwin")
```

**🇻🇳** Nếu được hỏi "update packages?", chọn cập nhật là an toàn. Cài xong, nạp gói:
**🇬🇧** If asked to update packages, updating is safe. Then load it:

```{r load}
library(mrwin)
```

---

## Bước 3 — Phân tích đầu tiên · Step 3 — Your first analysis

**🇻🇳** Bạn chưa cần dữ liệu thật. Gói có sẵn bộ mô phỏng (một đoàn hệ tim–thận
giả lập). Sao chép cả khối dưới đây vào Console:

**🇬🇧** You don't need real data yet — the package can simulate a (cardiorenal)
cohort. Copy this whole block into the Console:

```{r first-analysis}
# 1. Mô phỏng một đoàn hệ / simulate a cohort (8000 người / subjects)
cfg <- mrwin_config(n_outcome = 8000, m_snps = 40, seed = 1)
dat <- mrwin_simulate(cfg)

# 2. Ước lượng / fit the model
fit <- mrwin(
  # ba kết cục xếp theo độ nặng / three outcomes ranked by severity:
  endpoint = mrwin_endpoint(dat$time, dat$status, c("death", "hf", "renal")),
  genotype = dat$G,                 # ma trận biến thể di truyền / genotype matrix
  exposure = dat$X,                 # phơi nhiễm / the exposure
  gwas     = mrwin_gwas(dat$true_betas, rep(0.01, 40)),  # trọng số GWAS / weights
  controls = mrwin_controls(n_strata = 5, bootstrap = 200,
                            seed = 2, backend = "fast")
)

# 3. Xem kết quả / look at the result
fit
```

---

## Bước 4 — Đọc kết quả · Step 4 — Reading the output

**🇻🇳** Những dòng quan trọng:

- **`DS-CWR`** — *tỉ số thắng nhân quả chuẩn-hóa-liều*. Đây là kết quả chính.
  - `> 1`: phơi nhiễm gắn với **hồ sơ kết cục TỐT hơn** (bảo vệ).
  - `< 1`: gắn với **kết cục XẤU hơn** (có hại).
  - `= 1`: không có liên hệ.
- **`95% CI (Fieller)`** — khoảng tin cậy. Nếu khoảng **chứa 1**, kết quả *không*
  có ý nghĩa thống kê. Nếu công cụ di truyền yếu, khoảng có thể "unbounded" — đó
  là tín hiệu trung thực rằng dữ liệu chưa đủ mạnh để kết luận.
- **`Q` ( p )** — kiểm định tính nhất quán giữa các tầng; `p` nhỏ gợi ý đa hiệu
  (pleiotropy) hoặc vi phạm giả định.
- **`Warnings`** — ví dụ `weak_instrument` nhắc bạn diễn giải thận trọng.

`summary(fit)` cho bản tường thuật chi tiết; `tidy(fit)` cho một bảng để đưa vào
báo cáo.

**🇬🇧** The lines that matter:

- **`DS-CWR`** — the *dose-standardized causal win ratio*, the headline result.
  `> 1` = exposure linked to a **better** outcome profile (protective); `< 1` =
  **worse** (harmful); `= 1` = no association.
- **`95% CI (Fieller)`** — confidence interval. If it **contains 1**, the result
  is not statistically significant. With a weak genetic instrument it can be
  "unbounded" — an honest signal that the data cannot yet support a conclusion.
- **`Q` ( p )** — a consistency test across strata; a small `p` suggests
  pleiotropy or an assumption violation.
- **`Warnings`** — e.g. `weak_instrument` tells you to interpret cautiously.

Use `summary(fit)` for a detailed narrative and `tidy(fit)` for a one-row table:

```{r tidy}
summary(fit)
```

---

## Bước 5 — Dùng dữ liệu của bạn · Step 5 — Using your own data

**🇻🇳** Để phân tích đoàn hệ thật, bạn cần bốn thành phần (mỗi hàng là một người):

| thành phần | là gì |
|---|---|
| `endpoint` | thời gian + biến cố (0/1) cho từng kết cục, xếp từ nặng → nhẹ |
| `genotype` | ma trận biến thể di truyền (cột = SNP, đã chuẩn hóa) |
| `exposure` | giá trị phơi nhiễm của mỗi người |
| `gwas` | hệ số GWAS (beta) và sai số chuẩn cho từng SNP |

**🇬🇧** For a real cohort you provide four pieces (one row per person):
endpoints (time + 0/1 event for each outcome, ranked severe → mild), a genotype
matrix (columns = SNPs), the exposure, and GWAS weights (beta + se per SNP).

```{r real-data, eval = FALSE}
# Khung mẫu — thay bằng dữ liệu của bạn / template — replace with your data:
fit <- mrwin(
  endpoint = mrwin_endpoint(
    time   = your_time_matrix,    # n × K: thời gian đến biến cố / time-to-event
    status = your_status_matrix,  # n × K: 1 = có biến cố / event, 0 = bị kiểm duyệt
    labels = c("death", "hospitalization", "minor_event")
  ),
  genotype = your_genotype_matrix,           # n × m
  exposure = your_exposure_vector,           # length n
  gwas     = mrwin_gwas(beta = your_betas, se = your_ses),
  controls = mrwin_controls(n_strata = 10, bootstrap = 1000, backend = "fast")
)
```

**🇻🇳** Trước khi ước lượng, hãy kiểm tra dữ liệu bằng `mrwin_validate_data(...)`.
Xem bài *Methods* để hiểu giả định và cách chọn `n_strata`.
**🇬🇧** Validate inputs first with `mrwin_validate_data(...)`. See the *Methods*
article for the assumptions and how to choose `n_strata`.

---

## Khắc phục sự cố · Troubleshooting

**🇻🇳 / 🇬🇧**

- *"installation of package had non-zero exit status"* hoặc lỗi liên quan biên
  dịch → bạn thiếu **Rtools** (Windows) / **Xcode CLT** (macOS). Xem Bước 1.
  *(missing build tools — see Step 1.)*
- *"there is no package called 'remotes'"* → chạy `install.packages("remotes")`
  trước.
- Công cụ yếu / khoảng tin cậy rất rộng → cần cỡ mẫu lớn hơn hoặc công cụ di
  truyền mạnh hơn. *(weak instrument — need a larger sample or stronger SNPs.)*

---

## Tiếp theo · Next steps

**🇻🇳 / 🇬🇧**

- Bài *Methods* / the *Methods* article — `vignette("mrwin")` — giải thích ước
  lượng, tính nhất quán, hiệu chỉnh.
- Danh mục hàm / function reference: trang **Reference** của website tài liệu.
- Lộ trình tính năng / roadmap: [`ROADMAP.md`](https://github.com/nguyenminh2301/mrwin/blob/main/ROADMAP.md).
